臺灣高等法院臺南分院民事裁定　100年度抗字第187號
抗　告　人　馬玉萍
上列抗告人因與相對人吳怡震間清償借款事件，對於中華民國10
0年10月4日臺灣嘉義地方法院所為裁定（100年度訴字第503號）
，提起抗告，本院裁定如下：
    主  文
原裁定廢棄。
    理  由
一、抗告意旨略以：相對人雖設籍於高雄，然其自民國（下同）
    96年起即於全台各地遊走，範圍涉及桃園、台中、台南、高
    雄各地，且現於嘉義監獄執行中（因受嘉義地方法院100年
    訴字第87號判決判處有期徒刑7年2月），其並無客觀上居住
    於設籍地高雄之事實，難以相對人設籍於高雄即認其住所地
    為高雄；又相對人現於臺灣嘉義監獄執行中，其居住事實地
    為嘉義，依民事訴訟法第1條第2項前段臺灣嘉義地方法院（
    下稱嘉義地院）應有管轄權，原裁定所認與民法第20條相扞
    格，且相對人將因嘉義、高雄兩地奔波受車馬勞頓之苦，並
    對訴訟資源多有耗費，似不合法。為此提起抗告，求予廢棄
    原裁定等語。
二、按依民法第20條第1項之規定，依一定事實足認以久住之意
    思，住於一定之地域者，即為設定其住所於該地。顯見我國
    民法關於住所之設定，兼採主觀主義及客觀主義之精神，必
    須主觀上有久住一定地域之意思，客觀上有住於一定地域之
    事實，該一定之地域始為住所，故住所並不以登記為要件，
    戶籍登記之處所固得資為推定住所之依據，惟倘有客觀之事
    證，足認當事人已久無居住該原登記戶籍之地域，並已變更
    意思以其他地域為住所者，即不得僅憑原戶籍登記之資料，
    一律解為其住所（最高法院97年台抗字第118號裁判參照）
    。又對於生徒、受僱人或其他寄寓人，因財產權涉訟者，得
    由寄寓地之法院管轄。民事訴訟法第4條亦定有明文。而所
    謂寄寓人，係指因一定原因必須長期寄居某地之人而言。寄
    寓之原因：或因從師習藝、…或因犯罪而拘禁於監所（見吳
    明軒撰中國民事訴訟法第1冊第44頁）。
三、經查：相對人於98年1月19日起固設籍於高雄市前鎮區○○
    ○街22號迄今，有原審卷附之相對人個人基本資料查詢結果
    足參（見原審100年度訴字第503號民事卷第29之1頁），惟
    查，依相對人所涉刑案由嘉義地院100年度訴字第87號犯罪
    事實欄所載第(二)至(六)項之犯行，可知相對人於96年4月至99
    年3月間，多在台中等地為詐騙行為，並以住居在台中時間
    居多，有上開嘉義地院刑案判決附卷可稽（見同上卷第3至5
    頁）；且相對人更曾租屋於台中市西屯區○○○○街52號居
    住，有本院依職權調取之嘉義地院99年度易字第634號刑事
    判決（事實欄）可按，則相對人於96年4月起似多未於戶籍
    地之高雄居住生活，則相對人究有無住於戶籍地之事實，及
    久住該地意思，即非無疑。嗣相對人又因犯罪經判刑確定，
    自99年4月23日起亦在臺灣嘉義監獄鹿草分監，繼移入臺灣
    嘉義監獄服刑迄今，此亦有台灣高等法院在監在押全國紀錄
    表可佐（見本院100年度抗字第189號卷內前案紀錄表第12頁
    以下）。按以寄寓地定管轄法院，祇須因財產權涉訟即可，
    至請求原因，是否於寄寓地發生，在所不問，如抗告人之原
    告因財產權涉訟，選擇被告之相對人寄寓地之法院起訴，似
    非法所不許（見同上吳明軒所撰卷頁），依上說明，原審法
    院是否無管轄權，自亦有查明之必要。原審未遑詳查，遽依
    戶籍資料即推認為住所，將本件裁定移送臺灣高雄地方法院
    ，尚有未洽。抗告人指摘原裁定不當，非無理由，爰將原裁
    定廢棄，發回原審法院另為妥適之處理。
據上論結：本件抗告有理由，依民事訴訟法第492條，裁定如主
文。
中    華    民    國   100    年    11    月    9     日
                  民事第二庭    審判長法  官  陳光秀
                                      法  官  李文賢
                                      法  官  莊俊華
上為正本係照原本作成。
不得抗告。
中    華    民    國   100    年    11    月    9     日
                                      書記官  吳銘添